【裁判字號】    99,上易,1181
【裁判日期】    991206
【裁判案由】    誹謗
【裁判全文】
臺灣高等法院高雄分院刑事判決        99年度上易字第1181號
上  訴  人
即  被  告  唐登龍
上列上訴人因誹謗案件，不服臺灣高雄地方法院99年度易字第14
06號中華民國99年10月8 日第一審判決（起訴案號：臺灣高雄地
方法院檢察署99年度偵字第8334號），提起上訴，本院判決如下
：
    主  文
上訴駁回。
    理  由
一、按不服地方法院之第一審判決而上訴者，應向管轄第二審之
    高等法院為之。上訴書狀應敘述具體理由。上訴書狀未敘述
    上訴理由者，應於上訴期間屆滿後20日內補提理由書於原審
    法院，逾期未補提者，原審法院應定期間先命補正。第二審
    法院認為上訴書狀未敘述理由或上訴有第362 條前段之情形
    者，應以判決駁回之。但其情形可以補正而未經原審法院命
    其補正者，審判長應定期間先命補正。刑事訴訟法第361 條
    、第367 條，分別定有明文。所謂不服第一審判決之具體理
    由，必係依據卷內既有訴訟資料或提出新事證，指摘或表明
    第一審判決有何採證認事、用法或量刑等足以影響判決本旨
    之不當或違法，而構成應予撤銷之具體事由，始克當之（例
    如：依憑證據法則具體指出所採證據何以不具證據能力，或
    依憑卷證資料，明確指出所為證據證明力之判斷如何違背經
    驗、論理法則）；倘僅泛言原判決認定事實錯誤、違背法令
    、量刑失之過重或輕縱，而未依上揭意旨指出具體事由，或
    形式上雖已指出具體事由，然該事由縱使屬實，亦不足以認
    為原判決有何不當或違法者（例如：對不具有調查必要性之
    證據，法院未依聲請調查亦未說明理由，或援用證據不當，
    但除去該證據仍應為同一事實之認定），皆難謂係具體理由
    ，俾與第二審上訴制度旨在請求第二審法院撤銷、變更第一
    審不當或違法之判決，以實現個案救濟之立法目的相契合，
    並節制濫行上訴（最高法院97年度臺上字第892 號判決參照
    ）。是以上訴人之上訴書狀或補提之上訴理由書，雖有敘述
    上訴理由，惟並未具體敘述第一審判決有上述違法、不當情
    形，即與未敘述具體理由無異，其所為上訴，即不符合上訴
    之法定要件。
二、被告不服原審判決，提起上訴指稱：本人所有一切陳述均屬
    事實，其叛教背祖既與公共利益無關，何致貶損告訴人之名
    譽，若有關係，我陳述事實又何罪之有，我教化弟子不能騙
    財騙色，他要對號入座與我何干，先告先贏，因他違反倫常
    提出告訴，本人躁鬱服藥中，請明察云云。
三、本院查：
    原審認被告唐登龍與唐興宗（化名唐登麒）兄弟因宗教理念
    不同，素有爭執。唐登龍竟意圖散布於眾，基於誹謗之犯意
    ，於民國99年2 月23日，在國衛傳播事業股份有限公司電視
    頻道播出之「九龍九鳳歸宗」節目指稱：「你不要看到唐登
    什麼的，就當作是我唐登龍，…，尤其是南部地區的觀眾朋
    友要認清一點，有人本身已經做出叛教背祖，甚至本身已經
    有很多事情已是待審待查中」等語；復於同年月25日，接續
    在上開節目中指稱：「就像唐登麒大法師對不對，那麼我們
    要去跟他糾正，要跟他監督的時候，他就不願意，就直接叛
    教背祖，就直接跳到『道教』，本身『法教』無法可管，所
    以說榮總那個唐登麒大法師，到時候你不要說他跟唐老師有
    關係。... 你不要看到唐登什麼的、還是說唐姓法師、還是
    說唐姓老師什麼的，龍跟四腳落地是不同，是不同... 那個
    唐登麒大法師跟我唐老師沒有關係，惟一有關係就是兄弟，
    私人本身兄弟關係，其他完全無任何關係，兄弟血親無法改
    變做選擇，但是今天他不受我們的戒律的約束，那麼本身的
    理念與我們不同，那麼咱法教的理念我說你不能去騙財騙色
    ，但你理念與我不同，抱歉沒關係，各人走各人的路。…親
    愛的觀眾好朋友，不要看到說姓唐的就跟唐老師有關係，要
    把他的罪搬給我，這樣比較沒那個公道」等語，足以毀損唐
    興宗之名譽。依證人即告訴人唐興宗之證述、及經原審當庭
    勘驗國衛公司提供之99年2 月23日、同年月25日電視節目錄
    影光碟在卷，並以被告供稱：伊在節目中所說「叛教背祖」
    之人是指唐興宗，法師是正職是神職人員，唐登麒當時是五
    雷大法師，知道法教的機密太多，你不能說知道很多機密後
    馬上跳槽，1 個機密要務辭職了，半年之內也不可以從事相
    關行業，這是叛教背祖，伊所述待審待查是指唐興宗，法教
    之紀律院要查他等語，及證人唐興宗證稱：伊於98年底離開
    法教，加入道教，法教與道教派別名稱不同，伊未過去道教
    之前，被告曾有告訴伊，伊若過去道教，伊就是叛教背祖等
    語，並有卷內告訴人寄給被告之存證信函、告訴人刊登於報
    紙之請辭法教職務聲明各1 份、被告提出之法教三師五祖府
    大真人院提派狀2 紙為證，堪認被告是指摘告訴人「叛教背
    祖，直接跳到『道教』，又惟告訴人因與被告宗教理念不合
    ，離開被告經營之「法教」團體，加入「道教」團體，純屬
    其個人宗教信仰之自由選擇，僅涉及私德，而與公共利益無
    涉，被告任意以「叛教背祖」之言語指摘告訴人，而該等用
    語足以使一般人對於告訴人之人格為負面評價，致毀損、貶
    抑告訴人之名譽，則被告所指摘之事不能以刑法第310 條第
    3 項前段免責。又被告係傳述告訴人與法教不能去騙財騙色
    之理念不同，語意顯然暗指告訴人之理念非不能去騙財騙色
    ，則告訴人證稱被告是在影射伊騙財騙色等語，尚屬可採。
    足見被告於電視節目中以上開言語散布於眾，亦足使見聞者
    貶抑對告訴人之評價，顯見其主觀上確有誹謗告訴人名譽之
    故意。而認定被告係犯刑法第310 條第1 項之誹謗罪，並審
    酌被告與告訴人為兄弟，竟因宗教理念不合，而以不實與涉
    及私德與公共利益無關之言論毀損告訴人之名譽，犯後迄未
    與告訴人達成和解，態度不佳等一切情狀，量處被告拘役59
    日暨諭知易科罰金之折算標準，經核原判決證據取捨、證明
    力判斷及量刑之考量於法均無不合，從形式上觀察，其認事
    用法並無任何違誤之處，量刑亦無何明顯違反比例原則之不
    當。被告空言指摘其所陳述均屬事實，並無毀謗他人名譽云
    云，並無足採。
四、再上訴不合法律上之程式之情形，雖依刑事訴訟法第367 條
    但書規定：「但其情形可以補正而未經原審法院命其補正者
    ，審判長應定期先命補正。」，惟該條但書規定係指上訴書
    狀未敘述理由，原審未命補提理由書狀之情形。換言之，應
    認僅於被告或檢察官上訴未敘述理由時，原審法院可命其補
    正，而未經原審法院命其補正，第二審法院審判長始應定期
    間先命補正，苟被告或檢察官提起上訴時，上訴書狀已載理
    由者，即不適用。被告上訴狀敘述之上訴理由是否具體，既
    非原審法院可命補正之事項，即毋庸先命補正。從而，上訴
    人即被告之上訴理由狀未敘述具體理由，於99年10月18日親
    收判決，而於上訴期間屆滿後之20日內，亦未補提上訴具體
    理由，依上開規定，顯屬違背法律上之程式，應由本院依同
    法第367 條前段、第372 條規定，不經言詞辯論，判決如主
    文。
據上論斷，應依刑事訴訟法第367 條前段、第372 條，判決如主
文。
中    華    民    國    99    年    12    月    6     日
                  刑事第六庭    審判長法  官  王憲義
                                      法  官  邱永貴
                                      法  官  簡志瑩
以上正本證明與原本無異。
不得上訴。
中    華    民    國    99    年    12    月    6     日
                                      書記官  吳新貞
附錄本判決論罪科刑法條：
中華民國刑法第310 條第1 項
意圖散布於眾，而指摘或傳述足以毀損他人名譽之事者，為誹謗
罪，處1 年以下有期徒刑、拘役或5 百元以下罰金。

司法院資訊處製作；財團法人民間司法改革基金會備份。
